臺灣嘉義地方法院民事判決
110年度訴字第186號
原      告  賴婉甄  

訴訟代理人  賴金文  
被      告  莊舜忠  
            莊振賢  

上列當事人間返還土地事件，在民國111年1月10日言詞辯論終結
，本院判決如下：
    主  文
一、被告莊振賢應該將坐落嘉義縣○○鄉○○○段○000地號土地如附
    圖即嘉義縣大林地政事務所民國110年11月22日複丈成果圖
    編號A、B、C、D、E、F所示的地上物拆除，並將上開土地返
    還全體共有人。
二、原告其餘之訴駁回。
三、訴訟費用由被告莊振賢負擔。
四、本判決第1項可以假執行，但被告莊振賢如以新臺幣52,570
    元為原告預供擔保，可以免為假執行。
五、原告其餘假執行的聲請駁回。
　　事實及理由
甲、程序部分：
一、本件被告莊舜忠沒有在言詞辯論期日出庭，且沒有民事訴訟
    法第386條各款規定的情形，所以本院依原告的聲請，在只
    有原告一方到場辯論情形下作成判決。
乙、實體方面：
一、原告主張：
（一）坐落嘉義縣○○鄉○○○段000地號土地（下稱本件土地）是原
      告與其他共有人所有。被告在本件土地放置、興建如嘉義
      大林地政事務所民國110年11月22日複丈成果圖（下稱附
      圖）代號A、B、C、D、E、F所示的鋼筋水泥塊、磚造水泥
      牆、水泥牆及水泥地（下合稱本件地上物），無權占用到
      本件土地。因此依據民法第767條、第821條規定，請求被
      告拆除本件地上物，把本件土地返還給原告及其他共有人
      全體。
（二）聲明：被告應將坐落本件土地上如附圖所示A、B、C部分
      的鋼筋水泥石塊、D部分面積1.37平方公尺的磚造水泥牆
      、E部分面積2.66平方公尺的水泥牆和F部分面積3.48平方
      公尺的水泥地拆除，並將土地交還原告及其他共有人。
二、被告答辯：
（一）被告莊振賢：
    ⒈54年間購入同段176地號土地作為住家，當年購入之際，本
      件土地現況大部分皆為道路，經當時所有權人皆同意供面
      臨該道路的住戶無償使用，被告莊振賢是面臨該道路的住
      戶，原告是在100年間拍定取得本件土地應有部分8分之1
      ，應該承受原始的約定。
    ⒉附圖所示ABC部分的水泥塊是被告莊振賢的，DEF部分的水
      泥牆和水泥地也是被告莊振賢重新修繕，而被告莊振賢也
      是本件土地共有人之一，有權利使用本件土地，所以原告
      的請求沒有法律上根據，應該駁回。
    ⒊聲明：原告之訴駁回。
（二）被告莊舜忠沒有於最後言詞辯論期日到場，也沒有提出書
      狀作任何聲明及陳述。
三、法院的判斷：
（一）所有人對於無權占有者，得請求返還之；對於妨害其所有
      權者，得請求除去之；又各共有人對於第三人，得就共有
      物之全部，為本於所有權之請求。但回復共有物之請求，
      僅得為共有人全體之利益為之，民法第767條第1項、第82
      1條分別有明文規定。
（二）又以無權占有為原因，請求返還所有物之訴，苟被告對於
      原告就其物有所有權之事實，已無爭執，而僅以非無權占
      有為抗辯者，被告應就其抗辯有如何權源占有之事實證明
      之。如不能證明，應認原告之請求為正當（最高法院72年
      度台上字第2516號判決意旨參照）。
（三）共有物之管理，除契約另有約定外，應以共有人過半數及
      其應有部分合計過半數之同意行之。但其應有部分合計逾
      三分之二者，其人數不予計算。民法第820條第1項有明文
      規定。又共有人按其應有部分，對於共有物之全部雖有使
      用收益之權。但共有人對共有物之特定部分使用收益，仍
      須徵得他共有人全體同意，非謂共有人得對共有物之全部
      或任何一部有自由使用收益之權利。如共有人不顧他共有
      人之利益，而就共有物之全部或一部任意使用收益，即屬
      侵害他共有人之權利（最高法院62年台上字第1803號判決
      意旨參照）。
（四）原告主張自己是本件土地的共有人，有原告提出的土地登
      記謄本為憑（見本院卷第13至18頁），而本件地上物是被
      告莊振賢所有，為被告莊振賢在本院審理時自承在卷（見
      本院卷第118頁、第120頁）。本件地上物坐落本件土地占
      用如附圖所示A、B、C、D、E、F部分等情形，經本院會同
      嘉義縣大林地政事務所及雙方到現場履勘，有勘驗筆錄及
      附圖在卷可稽（見本院卷第91至93頁、第99至101頁），
      上開事實可以認定。
（五）被告莊振賢雖然辯稱本件土地大部分現況為道路，原共有
      人都同意供面臨道路的住戶無償使用，但是原告否認，被
      告莊振賢未提出任何資料證明自己的說法，此部分抗辯就
      無法採信。
（六）被告莊振賢另辯稱自己也是土地共有人，當然有權使用本
      件土地等語。但是，本件土地是屬於共有的土地，任一共
      有人本於他應有部分均有權使用，而任一共有人非經其他
      共有人同意，均不得為排他性的獨占使用，而妨礙其他共
      有人使用，如欲獨占使用，則須經全體共有人為分管協議
      ，或有其他合法權源，否則就屬於無權占有。被告莊振賢
      未舉證證明本件土地是有分管契約存在，其他共有人有同
      意被告獨占特定位置使用，且被告莊振賢的應有部分為96
      分之5，沒有超過3分之2，依照上開法律規定及最高法院
      的判決意旨，被告莊振賢占用本件土地興建、設置本件地
      上物，就是屬於無權占有。被告莊振賢辯稱自己也為土地
      共有人，就不是無權占用等語，難以採信。
（七）被告莊振賢沒有提出有權占有本件土地的證明，所以，原
      告依據民法物上請求權規定，請求被告莊振賢應將坐落本
      件土地上，如附圖編號ABCDEF所示本件地上物拆除，並將
      該部分土地返還土地全體共有人，屬於有法律依據。至於
      被告莊舜忠既然不是本件地上物的所有權人，並無拆除的
      權限，原告此部分的請求，就沒有依據。
四、結論，原告依照民法第767條、第821條規定請求被告莊振賢
    應將坐落本件土地上，如附圖編號ABCDEF所示本件地上物拆
    除，並將上開土地返還土地全體共有人，為有理由，應該准
    許，超過的部分，就沒有理由，應該駁回。　　　
五、本件訴訟的事實已經明確，當事人提出其他的攻擊防禦方法
    及證據，都已經法院詳細斟酌，經認定不影響本件判決的結
    果，所以不一一論述。
六、本件原告勝訴部分訴訟標的價額未逾50萬元，依民事訴訟法
    第389條第1項第5款規定，依職權宣告假執行，並依職權酌
    定免為假執行的擔保。又原告請求不被准許部分的假執行的
    聲請，沒有理由，一併駁回。
七、訴訟費用之負擔：民事訴訟法第79條。
八、據上論結，本件原告之訴一部有理由，一部無理由，因此判
    決如主文。　　　
中　　華　　民　　國　　111 　年　　1 　　月　　27　　日
                  民事第一庭  法　官　吳芙蓉
以上正本係照原本作成
如對本判決上訴，須於判決送達後20日內向本院提出上訴狀。如
委任律師提起上訴者，應一併繳納上訴審裁判費。
中　　華　　民　　國　　111 　年　　1 　　月　　28　　日
　　　　　　　　　　　  　　　書記官　王立梅